臺灣臺中地方法院民事判決　　　　　　 99年度重訴字第546號
原　　　告　楊信美
訴訟代理人　林邦賢　律師
被　　　告　簡慶璋
訴訟代理人　楊盤江　律師
上列當事人間請求返還不當得利事件，經本院於民國100年5月4
日言詞辯論終結，判決如下：
    主    文
原告之訴及假執行之聲請均駁回。
訴訟費用由原告負擔。
    事實及理由
壹、事實摘要
一、原告方面：
  (一)訴之聲明：
    1.被告應給付原告新臺幣（下同）9,825,000元，及自起訴
      狀繕本送達翌日起即99年10月23日至清償日止，按年利率
      百分之五計算之利息。
    2.訴訟費用由被告負擔。
    3.原告願供擔保，請准予宣告假執行。
  (二)原告起訴主張：
    被告於民國84年間，因代原告購買坐落花蓮縣玉里鎮內約2.
    5甲農地，而曾陸續向原告收受代買土地費用總共600萬元（
    下稱系爭款項）。惟被告於收取系爭款項後，遲遲未見伊有
    任何進行購買土地之舉，經原告一再詢問，伊卻屢屢藉詞搪
    塞敷衍原告，無法交待系爭款項之去處，顯見系爭款項遭被
    告據為己用。從而原告曾擬對被告提出刑事之告訴，但又因
    被告為原告丈夫之大哥，為顧及伊顏面及家庭和諧而作罷。
    因此，原告曾表示不購買土地，並一再請求被告返還系爭款
    項，其間被告均不否認向原告收取系爭款項，且亦表示願意
    償還。惟事後竟又一直藉故拖延遲不給付，甚至避不見面。
    嗣遲至97年間，被告仍承認收受系爭款項，並表示願意償還
    ，乃於97年11月19日立寫協議書：「本人於民國八十四年間
    代楊信美女士、楊喜美女士購買花蓮縣玉里鎮貳點伍甲農地
    ，因過戶手續迄未辦妥，同意以本人在中科區內兩塊土地，
    現已禁建規劃中，俟其重劃公告後，以分割土地或出售後，
    以現金償付渠等以支付新臺幣陸百萬元及貶值之價差。」等
    情交予原告收執，以為被告承認償還系爭款項之憑證。至於
    協議書上所載之給付方式係被告個人片面意見，原告並未同
    意。因被告收取系爭款項後，遲未替原告購買土地，卻據為
    己用，顯無法律上之原因，而受有不當之利益；原告亦曾表
    示不願購買土地而終止兩造間之委任關係，被告迄今仍未歸
    還系爭款項，被告就此亦受有不當之利益，自應將所受領之
    系爭款項附加利息一併償還原告。又其附加利息部分以原告
    表示不再委由被告購買土地後，自86年1月1日起算至起訴前
    即99年9月30日止，共計13年又9個月，並以年利率百分之五
    計算，總共為4,125,000元（6,000,000×5/100＝300,000元
    ，300,000×13又9/12＝4,125,000元），是以，原告得請求
    被告返還之總金額雖為10,125,000元（6,000,000＋4,125,0
    00＝10,125,000元），惟原告僅請求被告應給付原告如訴之
    聲明所示之金額9,825,000元（本金6,000,000元＋利息3,82
    5,000＝9,825,000元）及遲延利息。爰依民法第179條、第1
    82條第2項規定，此外，訴外人楊喜美就系爭款項原有五分
    之二權利，因已讓與原告，從而原告以起訴狀繕本之送達即
    99年10月22日，作為通知被告該債權讓與之補充表示。
  (三)對被告抗辯之陳述：
    1.被告果若曾以受讓第三人與臺灣省新生地開發處合作試種
      農地權利之方式，得予購買土地，而以同樣方式原告卻未
      獲允准購買土地，且被告既已投資購買土地，又何需再出
      資與原告共同購買土地。尤其被告明知未獲允准以上開受
      讓權利之方式購買土地，則該購買土地款何以未退還，其
      原因為何，均未見被告說明。且被告就此受有重大損失，
      竟亦未有任何追償之訴訟行為，均與常情有違。
    2.被告所提出之公證書及合作試種契約書、申請書及其附件
      、臺灣省新生地開發處函，原告從未見過，亦完全不知情
      。其中之申請書，更非原告女兒簡妙如所簽發，乃否認其
      真正。又縱認上開證物均屬實，亦不足證兩造間有共同投
      資之合夥關係。
    3.按民法第182條所定之附加利息，係受領人受領利益時，
      就該利益使用所產生之利益，該附加利息性質上仍屬不當
      得利，僅其數額可以利息之計算方式來確定，該附加利息
      之請求權消滅時效，仍應適用民法第125條所定十五年之
      時效。且與民法第207條第1項規定「利息不得滾入原本再
      生利息」、同法第233條第2項規定「對於利息，無須支付
      遲延利息」中之「利息」，性質上並不相同，應無該二條
      項規定之適用，最高法院93年度台上字第1853號判決意旨
      即同原告請求。若按被告所主張係以受讓第三人與臺灣省
      新生地開發處合作試種農地權利之方式，而投資購買土地
      ，顯然被告早已於85年10月、11月間明知並無法購買土地
      ，被告竟遲不歸還擅自據為己有，即於斯時已屬無法律上
      之原因，而受有不當之利益。況原告在完全不知情之情況
      下，因被告遲未有購買土地之舉，於85年間亦曾表示不購
      買土地，並一再請求被告返還600萬元，因此依民法第182
      條第2項規定，原告請求被告給付系爭款項中附加利息部
      分，因屬不當得利之性質，其請求權仍適用15年時效，從
      而附加利息部分自86年1月1日起算，並無不當或違反民法
      第207條第1項之規定。
    4.被告因明知積欠原告系爭款項甚久，而自知理虧，乃簽寫
      卷附協議書交予原告收執，以表示償還之誠意。被告從未
      否認在卷附協議書上簽名，觀之協議書內容，還款方式雖
      為被告個人意見，並未與原告協議，且原告雖未同意該給
      付方法，惟亦足認該協議書之真正（按被告並不否認簽名
      之真正），且至少亦足認被告向原告收取600萬元之事實
      。又被告雖年邁但精神意識仍十分良好清楚。尤其伊為退
      休老師，並非不識字，對於其上所載「渠等已支付新臺幣
      陸百萬元」等語，更無不知之理。此外，該協議書所載之
      土地被告僅記載中科區內二筆土地，伊竟故意不載其土地
      地號，致原告無從了解被告是否有該土地，而於不明確且
      毫無保障之情況下，自不同意其償還條件。況中科區內二
      筆土地縱為原告事後查知坐落臺中市○○區○○段1009地
      號土地，及同段1029地號土地應有部分均為1/2，但1029
      地號土地被告於99年7月26日已以贈與為原因移轉登記予
      伊兒子簡基正、簡基敦及簡基明，可見被告顯無依該協議
      書之記載履行償還系爭款項之意，亦屬給付條件無法成就
      ，被告尚難依該協議之片面條件償還系爭款項。
    5.證人柯黃招證稱：「（最早原告向被告討錢是何時？）就
      是87年我與被告同住開始時，原告就常常來找被告」、「
      87 年1月5日我住進去後，約2、3個月後原告就常常來找
      被告」、「我只知道原告有拿600萬元給被告要買土地，
      但事後土地並無買成，所以原告來找被告要回600萬元」
      等情，由此可見被告確實向原告拿600萬元，且於87年2、
      3月間兩造已終止委任關係。被告雖援引伊與證人柯黃招
      間本院99年度家訴字第328號確認婚姻關係存在事件之民
      事判決，主張證人柯黃招因與被告有訴訟關係，其證詞難
      免偏頗。惟觀之判決內容，顯見被告與證人柯黃招確有同
      居之事實，伊就原告向被告催討600萬元之情，衡情無不
      知之理。尤其伊就本件之作證並無任何利害關係，何需甘
      冒觸犯偽證罪之風險偏袒原告。因此，尚難徒憑伊與被告
      有訴訟關係，即率認其證詞不可採。又證人柯黃招於本院
      100年度豐簡字第99號遷讓房屋事件，雖具狀更正與被告
      同居之日期係88年1月5日，並非自87年1月5日。惟伊因時
      間久遠而記憶相差一年，亦屬合理之情，自難為伊於本件
      訴訟中所為之證詞，全屬不可採信。而證人柯黃招與被告
      同居生活12年之久，對被告之生活起居十分照顧，最終竟
      遭被告趕出家門，顯見被告毫無情意，占盡便宜後，即棄
      之如敝屣。再伊極力撇清與柯黃招有同居之事實，無非為
      免於金錢上之支出損失。若非如此，何以伊會居於被告住
      處，被告又何需提出上開遷讓房屋訴訟，均與常情有違。
      由此足見被告於卷附協議書上已自承向原告收取600萬元
      後，於訴訟中即又否認，亦不難想見。
    6.證人柯黃招既更正與被告同居之日期為88年1月5日，且依
      伊所證稱：伊入住於被告家裡後，約2、3月個月後原告有
      向被告要回600萬元等情，足見兩造至遲於88年2、3月間
      已終止委任關係，從而被告受領600萬元不當得利附加利
      息部分之起算日，如非自86年1月1日起算，亦應自委任關
      係終止後之88年4月1日起算，而為請求返還系爭不當得利
      附加利息之起算日，迄至起訴前即99年9月30日止，共計
      11年6個月。附加利息部分總計為345萬元（6,000,000×
      5/100＝300,000元，300,000×11又6/12＝3,450,000元）
      ，連同600萬元總共為945萬元，應返還予原告，並以此作
      為備位主張之理由。
二、被告方面：
  (一)被告與原告為個案共同投資之合夥關係，原告為被告胞弟簡
    慶文之配偶，被告曾於85年間以受讓第三人徐珠清與臺灣省
    新生地開發處合作試種花蓮縣玉里鎮○○號○○段8-1-4及
    8-1-5地號土地、面積2公頃農地之權利之方式，在花蓮玉里
    投資購買土地，為原告所知悉，兩造乃合意共同出資，各出
    資約2、3百萬元（正確金額因時隔十餘年，且被告已87歲之
    高齡，已不復記憶），約定以原告女兒簡妙如名義，依上述
    受讓權利之方式購買土地。嗣兩造以簡妙如名義，受讓第三
    人徐珠清與臺灣省新生地開發處合作試種上開農地之權利，
    而由簡妙如與徐珠清聯名向該處申請合作試種名義變更，但
    該處於85年10月2日不予受理，購地款已交付無法退還，致
    受有損失，原告稱被告代其購買農地並非事實。再者，經查
    投資買地之事，被告未曾與楊喜美接洽，渠等是否隱名於原
    告名下，非被告可得而知，則97年11月19日協議書之內容即
    非事實。原告既否認協議書之效力，自不得在依該協議書請
    求。且協議書為時隔十餘年後由原告之配偶及被告之胞弟簡
    慶文依原告之口述書寫，兩造並未提出任何資料，自不得僅
    憑其上記載原告及楊喜美支付600萬元即遽予採信。
  (二)證人柯黃招證稱被告說原告拿600萬元叫被告買花蓮玉里的
    土地等證詞不實：
    1.證人曾對被告提起確認婚姻關係存在訴訟，被本院以99年
      度家訴字第328號判決判其敗訴確定；被告於該訴確定後
      ，於100年間對其起訴請求遷讓房屋。證人因與被告有隙
      ，其證詞難免偏頗，不利被告。
    2.被告於99年11月間即未與證人同住台中市○○區○○路30
      2之1號，而是住在台中市○○區○○路2段900巷60號，此
      觀上開判決所載被告與證人之住址及調解不成立證明書所
      載被告與證人之住址自明。
    3.證人連87年係李登輝當總統尚且誤為陳水扁當總統 (西元
      2000年即民國89年，政黨輪替，陳水扁才當總統)，則其
      上開有關87年1月5日住進同居後二、三月原告常常來要回
      600萬元之說詞，自難採憑。
    4.證人對於審判長詢問「是否知道被告同意要還錢給原告?
      」答稱：「我不知道。被告並無與原告說清楚，且我也不
      想理會這種事情」。查證人既不想理會兩造間關於本件購
      地之糾紛，竟證稱被告跟其談說原告拿600萬給他買花蓮
      玉里之土地，亦即被告向其述說其不想理會之事，且其對
      不想理會之事尚且明確記得600萬元、土地在花蓮玉里，
      顯相矛盾。
    5.證人柯黃招於本院100年度豐簡字第99號審理本件被告訴
      請遷讓房屋事件，具狀更正與本件被告同居之日期為88年
      1年5日而非87年1日5日，並聲請通知本件原告作證，證明
      渠與本件被告均是以夫妻之名與他人交往，渠被訴請遷讓
      之房屋係以夫妻永久共同生活之意思之場所云云。足證原
      告與證人柯黃招於各自涉訟之案件中互為證人以證明對其
      主張有利之事實，則證人之證詞自不足採。
  (三)縱認原告對於600萬元之請求全部或一部有理由，原告除請
    求加計之遲延利息其中超過5年部分已罹於時效之外，復就
    遲延利息計算遲延利息，顯已違反民法第207條之規定，自
    不應准許，被告均拒絕給付。
  (四)並聲明：
    1.原告之訴及假執行之聲請均駁回。
    2.訴訟費用由原告負擔。
    3.如受不利益之判決，被告願供擔保免假執行。
貳、本件關鍵爭點：
    原告是否有權向被告請求返還不當得利9,825,000元（包含
    本金6,000,000元及自86年1月1日起算至起訴日即99年9月30
    日止之利息4,125,000元其中3,825,000元）？
參、本院之判斷：
一、本件原告主張之上開事實，業據原告提出與其主張相符之協
    議書、土地登記謄本為證，經被告於99年12月22日在本院審
    理時表明不爭執協議書上之簽名為真正，僅表明協議書內容
    並非真實。是本件應審究者厥為原告得否依不當得利之規定
    請求被告返還其已交付之600萬元及利息，經查：
  (一)關於原告是否確實交付被告600萬元部分：
    1.按當事人對於他造主張之事實，於言詞辯論時不爭執者，
      視同自認，民事訴訟法第280條第1項定有明文。復按舉證
      責任分配原則，主張該項事實者，應就該權利之發生、障
      礙及消滅之事實，負舉證責任。本件原告業已提出協議書
      ，主張原告及訴外人楊喜美與被告間之委任關係存在，原
      告因而交付600萬元等情，且經被告對簽名真實性及已交
      付金錢（僅就交付金額多寡及兩造間之基礎法律關係加以
      爭執）等情，於言詞辯論時不爭執而視同自認。惟被告既
      不爭執原告主張兩造間有約定由被告出面進行購買花蓮農
      地事宜之合意及原告業已交付被告購地費用等情，且核與
      證人簡慶文及證人柯黃招到庭具結證述相符，堪信兩造間
      確有約定由被告進行購買花蓮農地2.5甲之事宜，並由原
      告交付金錢予被告等節為真實。
    2.至於原告交付之金錢金額究為若干一節，原告主張係600
      萬元，被告則辯稱大約2、3百萬元（正確金額已不復記憶
      ），被告所辯果屬實，則其大可拒絕簽署系爭協議書；其
      捨此不由，且於簽署系爭協議書之時，既仍知就還款方式
      及條件加以爭執，並在協議書上爭取對其有利之還款條件
      之記載，自難諉稱同一協議書中所記載原告已支付被告之
      金額600萬元，係原告方面片面之記載，而否認其效力。
    3.綜上所述，兩造就系爭協議書雖各自否認其效力（原告否
      認還款方式部分之效力；被告則否認系爭協議書全部之效
      力），但被告就系爭協議書之內容中有關原告已交付被告
      600萬元一節，應已生承認之效力。
  (二)關於交付600萬元之原因法律關係為何部分：
    1.上開協議書上所載被告於84年間代原告及訴外人楊喜美購
      買系爭農地等語，並未言明兩造間之基礎法律關係為何，
      僅表明由被告出面購買農地，且購地一事與原告及訴外人
      楊喜美之利益有關係，從而，尚存有得解釋為被告係為原
      告及訴外人楊喜美之利益而處理事務之委任關係，或被告
      係依約定或決議執行兩造間合夥事務之合夥關係或其他法
      律關係之疑義。
    2.查原告僅對於在84年間即交付被告600萬元用以購買花蓮
      農地一節加以證明（以系爭協議書），然就兩造間是否確
      實存在委任關係及委任關係之內容則未舉證以實其說。徵
      諸兩造間親屬親誼密切（原告之配偶為被告之弟）及信任
      關係（無書面約定任何具體法律關係內容即率而交付600
      萬元），又自原告交付600萬元至簽訂系爭協議書，期間
      長達13年之久，及系爭協議書上所記載之還款包括「已支
      付新台幣陸佰萬元及『貶值之價差』」而非利息，及原告
      所自承：「…因為本來雙方說要買七甲土地，但是後來被
      告說只買四甲土地，…是買在被告之子名下，而且他買的
      土地市價已翻了幾倍」（參本院99年12月22日言詞辯論筆
      錄第2頁）及被證2號申請書、放棄書（附於本院99年度司
      中調字第2370號卷第27、28頁）等各節，堪認兩造間之法
      律關係並非法律所明定之委任關係，而係法無明文規定之
      特殊無名契約（合作購買花蓮地區農地後再設法變更使用
      目的、重劃或收取徵收補償金以圖利之契約），契約之具
      體內容（例如何時結算以終止契約、終止後如何分配利益
      、虧損等）則應解釋當事人真意並參酌類似之法律關係以
      定之。惟原告主張兩造間存在委任關係，尚難證明屬實。
    3.次按稱合夥者，謂二人以上互約出資以經營共同事業之契
      約。民法第667條第1項定有明文。查本件被告並未證明兩
      造間有互約出資（僅原告已證明出資600萬元）之事實，
      且其所辯合夥購地所提出之證據（參上開被證2），亦為
      原告否認為真正。況縱認為上開證據均為真正，至多亦僅
      得證明被告有以原告之女兒簡妙如名義，向當時之「台灣
      省新生地開發處」申請合作試種而已，尚難證明該等行為
      ，即係兩造間所約定「（合夥）『購買』農地」之階段行
      為，是其辯稱兩造間存在合夥關係，同難認定為真正。
  (三)關於兩造間原因法律關係是否已終止，而有不當得利規定之
    適用：
    1.按契約之終止，係指當事人本於終止權，使繼續的契約關
      係向將來消滅之一方意思表示。終止權之發生，有基於法
      律規定，即法定終止權，亦有基於當事人互相表示意思一
      致之合意終止。又契約之合意終止與因法定終止權之行使
      而終止者不同，效果亦異，除有特別約定外，並不當然適
      用或準用民法關於契約終止之規定（最高法院98年度台上
      字第856號判決意旨參照）。
    2.經查，本件原告固主張伊已於86年1月1日終止兩造間契約
      ，或至少於88年4月6日即向被告表明終止系爭契約之意思
      表示並於當日發生效力，且主張於99年10月8日提起本件
      訴訟前曾多次向被告為終止契約之意思。按當事人之任何
      一方得隨時終止委任契約。民法第549條第1項固定有明文
      。惟本件原告既無法證明兩造間之法律關係為委任關係已
      如前述，自尚難認其得依此規定隨時終止系爭契約。從而
      ，原告所謂兩造間委任契約已合法終止，自非足採。
    3.次查，兩造於97年11月19日簽立之系爭協議書，雖表明同
      意以被告在中科區內兩塊土地，俟其重劃公告後並以分割
      土地或出售之方式，現金償付原告及訴外人楊喜美已支付
      之600萬元及貶值之價差等節，然原告已表明並不同意此
      一返還方式，自難將前開協議書內容割裂為終止契約之合
      意及返還原告己支付款項之方式而分別生效或不生效力，
      是以亦難遽憑此協議書認定兩造已合意終止兩造間之法律
      關係。兩造間之基礎法律關係既尚未消滅，被告持有原告
      交付之600萬元即非無法律上之原因。從而，原告依民法
      第179條、第182條第2項規定請求被告返還不當得利及附
      加利息，於法無據，不應准許。
二、按本件原告主張終止兩造間委任關係，並依民法第179條、
    第182條第2項之規定，而為本件請求，因原告先、備位主張
    僅利息起算日不同，先位請求本金600萬元及自86年1月1日
    起算之附加利息；備位請求則係自88年4月1日起算附加利息
    ，且先、備位主張僅用以支持單一之聲明（即起訴狀所載之
    9,825,000元及自起訴狀繕本送達被告翌日起算之法定遲延
    利息），故尚非客觀預備合併之訴，本院自毋庸就其備位主
    張再予審究，併此敘明之。
三、原告假執行之聲請，因訴之駁回而失所依附，爰併予駁回。
四、本件事實已臻明確，兩造其餘之攻擊或防禦方法，及未經援
    用之證據，經本院斟酌後，認為與本裁判上開認定無涉或無
    違，爰不予一一論駁，附此敘明。
肆、結論：原告之訴為無理由，依民事訴訟法第78條，判決如主
    文。
中    華    民    國    100    年    5    月    18    日
                  民事第三庭   法  官   曹宗鼎
上正本係照原本作成。
如對本判決上訴，須於判決送達後20日內向本院提出上訴狀。如
委任律師提起上訴者，應一併繳納上訴審裁判費。
中    華    民    國    100    年    5    月    18    日
                               書記官   洪千羽